臺灣高等法院高雄分院刑事判決　　　　　　　　　　九十年度上訴字第一四二五號
　　上訴人即被告　甲○○
　　選任辯護人　　周村來　律師
右上訴人因偽造有價證券案件，不服臺灣高雄地方法院九十年度訴字第八五三號中華
民國九十年七月十七日第一審判決（起訴案號：臺灣高雄地方法院檢察署八十九年度
偵字第一六一二七號），提起上訴，本院判決如左：
    主  文
原判決撤銷。
甲○○意圖供行使之用，而偽造有價證券，處有期徒刑年貳月。
如附表所示之偽造本票壹張（含其上「盧向權」印文壹枚）及偽造之盧向權印章壹枚
，均沒收。
    事  實
一、甲○○於民國八十五年十二月十日起，自任民間互助會首，分別邀集盧相權（互
    助會會單上編號，原由陳明發參加，其後轉讓給盧相權承接）、乙○○（互助
    會會單上編號，以其夫黃德地名義參加）、丙○○（互助會會單上編號）、
    蕭丁○○（互助會會單上編號，以其夫蕭火生名義參加）等人參加其互助會，
    會期自八十五年十二月十日起至八十八年一月十日止，每月一會（共二十六會）
    ，每會會款新台幣（下同）二萬元，採內標制（即死會會員每會應繳納二萬元會
    款，活會會員應繳二萬元扣除當期得標利息之金額）的互助會一會，其每月開標
    地點在高雄縣大寮鄉○○路七十三巷三號甲○○住處。嗣甲○○因週轉不靈，竟
    基於意圖為自己不法所有及行使偽造準私文書概括犯意，連續為下列冒標會款行
    為：
(一)、八十六年十一月十日，於其住處，在未載明為「標單」的空白紙張上，偽造「盧
    向權」名義及標息約四千餘元後持以競標，並以最高標得標，致其餘不知情之活
    會會員因而繳納活會會款，並詐得會款約二十餘萬元〔其計算方式為當時活會人
    數乘以（二萬元－冒標金額）〕，而足以生於損害於盧相權及其餘活會會員；又
    甲○○於向會員乙○○收取會款時，竟意圖供行使之用，在高雄縣地區，利用不
    知情之刻印業者，偽造「盧向權」之印章一枚後，再利用不知情之不詳姓名人士
    ，偽造「盧向權」名義本票一張（其發票日、票號、金額如附表所示），再持交
    乙○○，作為將來盧相權給付死會會款擔保。
(二)、八十七年初，於其住處，在未載明為「標單」的空白紙張上，偽造蕭丁○○名義
    及標息四千餘元後持以競標，並以最高標得標，致其餘不知情之活會會員因而繳
    納活會會款，並詐得會款二十萬元左右，而足以生於損害於蕭丁○○及其餘活會
    會員。
(三)、八十七年間，於其住處，在未載明為「標單」的空白紙張上，偽造乙○○名義及
    標息四千三百元後持以競標，並以最高標得標，致其餘不知情之活會會員因而繳
    納活會會款，並詐得會款十餘萬元，而足以生於損害於乙○○及其餘活會會員。
(四)、八十七年十月十日，於其住處，在未載明為「標單」的空白紙張上，偽造丙○○
    名義及標息四千二百元後持以競標，並以最高標得標，致其餘不知情之活會會員
    因而繳納活會會款，並詐得會款六萬零八百元，而足以生於損害於丙○○及其餘
    活會會員。嗣上開互助會近完會時，會員發現尚有多起活會，經相互訊問後，丙○○等人始知受騙。
二、案經丙○○訴請臺灣高雄地方法院檢察署檢察官偵查起訴。
    理  由
一、訊據上訴人即被告甲○○矢口否認有何詐欺、偽造文書、偽造有價證券犯行，辯
    稱：盧相權是第二十四會標走，蕭丁○○是因被告八十七年間，需資金週轉，向
    蕭丁○○借標使用，嗣因被告無法還錢，故蕭丁○○不願承認當初有同意借標；
    乙○○是第二十五會，丙○○是收尾會，當時被告亦向邱女借款，故僅支付邱女
    會款十四萬元，如果被告有冒用邱女名義標會，擔任會首之被告向互助會員收取
    會款時，會員應會向被告索取丙○○開立之本票，但本件互助會之會員並無一人
    持有丙○○名義所簽發之本票，足見被告並未冒用丙○○名義標會；會員乙○○
    所提出之盧向權之本票並不是被告所偽造，被告亦無冒會員名義標會云云。惟查
    ：
(一)、冒標盧相權會款及偽造本票部分：
  1.證人盧相權在原審審理中證稱：「我還是活會，該會結束後還有很多人都是尾會
    ，我大約繳了二十五會的會錢」、「我沒有標到會，也沒有開本票給被告」（原
    審卷第二十七會、第三十頁）；此外，並有互助會會單影本（偵卷第四頁）及「
    盧向權」名義之本票影本一紙附卷可以佐證（原審卷第五十一頁）；而上述本票
    是被告交付給乙○○，已經乙○○在審理中證述明確（原審卷第六十四頁、本院
    卷第六十頁），並為被告所承認（本院卷第六十一頁）；而該本票經本院送請內
    政部警政署刑事警察局鑑定結果，雖認並非被告筆跡，有該局九十一年一月八日
    刑鑑字第四二二號鑑驗通知書為憑（本院卷第七十九頁）；但本院審酌：證人乙○○在原審審理中初次提出上述本票時，被告當庭否認有交付該本票給乙○○的
    事實（原審卷第六十三頁），其後在本院審理中，才承認有交付該本票給乙○○
    ；被告在本院審理中承認有交付該本票給乙○○後，又稱：該本票是蕭丁○○所
    交付云云，但為證人蕭丁○○所否認（本院卷第四十二頁、第九十九頁），經本
    院命蕭丁○○當庭書寫筆跡（本院卷第四十六頁），可見其運筆、結構及轉折，
    也與上述本票上筆跡明顯不同；而盧相權也否認簽發上述本票已如前述，何況，
    上述本票如果是盧相權或蕭丁○○所簽發，豈有將其姓名誤為「盧向權」之理；
    因此，上述本票應係由被告委由不詳姓名之不知情簽發可以確認。
  2.被告前在原審法院民事庭時審理時，雖與盧相權就本件互助會達成和解，有該院
    八十八年度鳳簡字第四七七號和解筆錄可以證明；而盧相權在該案起訴狀中雖載
    明「原告得標後」，但由被告在原審中供稱：「盧相權沒有標到會，我怎麼可能
    拿他的本票給乙○○」（原審卷第三十頁），及後述蕭丁○○理由部分（即(三)之
    2.部分），認為上述起訴狀之「原告得標後」記載，並非事實，不足採為被告有
    利的證據。
  3.被告冒標時間，應為本票上所載的八十六年十一月十日，其冒標金額因被告否認
    冒標行為，且丙○○所提出之互助會會單上並未記載得標金額，本院依其上所載
    資料，可見平常每月得標金額為四千餘元至六千元不等，且其中四千餘元佔大多
    數，故以四千餘元認定，因此，其詐得金額約二十餘萬元。
(二)、冒標蕭丁○○會款部分：
  1.證人蕭丁○○在原審審理中證稱：「互助會我是以蕭火生名義參加，我還是活會
    ，我最後第三會有去標會，沒有標到，．．．，會單上記載得標人及標金都是我
    打電話問被告時她告訴我的」等語（原審卷第二十七頁）；其在本院審理中也供
    稱：沒有將會借給被告標等語（本院卷第四十一頁），此外，並有互助會會單一
    份作為證據（偵卷第四頁）。
  2.被告前在原審法院民事庭時審理時，雖與蕭火生就本件互助會達成和解，有該院
    八十八年度鳳簡字第四七七號和解筆錄可以證明；而蕭火生在該案起訴狀中雖載
    明「原告得標後」，但由被告之前開陳述可知，蕭丁○○根本未自行標取本件會
    款（因其辯稱：有向蕭丁○○借標，並已標取，如果蕭丁○○當時有同意的事實
    ，自無在事後再標取同一互助會款之理），因此，上述起訴狀之「原告得標後」
    記載，並非事實，不足採為被告有利的證據。
  3.本件冒標時間及金額，因被告否認其事，惟據被告在本院審理中所稱：「我們（
    指被告與蕭丁○○）都是好朋友，先前大約十幾會時，我本來要向蕭丁○○借現
    金，蕭丁○○說沒有現金借我，但是會可以借我標，但是不可以讓他先生知道，
    我本來不敢講，因為怕她們夫妻吵架。我借他的會當月份就標到了，但是因為太
    久，我忘記多少錢標的了。我標到後，蕭丁○○還是繳活會的錢，我幫他墊利息
    的部分，大約是四千多元的利息」等語（本院卷第四十二頁），故認定其冒標時
    間為八十七年初，其冒標金額為四千餘元，其詐得金額約二十萬元左右。
(三)、冒標乙○○會款部分：
  1.證人乙○○於審理時到庭證稱：「我是以黃德地名義參加該會，還是活會，共繳
    了二十四會的會錢，第二十五會我與丙○○要去標會時，被告跟我說丙○○嫁女
    兒需要標會叫我讓給丙○○，她又跟丙○○說我公公死了需要喪葬費要標會」（
    原審卷第二十八頁、第六十四頁）；在本院也供稱：其沒有標會，就算標也標不
    到等語（本院卷第四十三頁）；此外，並有互助會會單可以證明（其上註明黃德
    地以四千三百元得標），如果，被告沒有冒標行為，則丙○○所提出的上述互助
    會會單上豈會有其已經得標的記載﹖
  2.被告冒標時間，因被告否認其事實，本院認為應在八十七年間，其冒標金額則為
    四千三百元，其詐得金額約十餘萬元。
(四)、冒標丙○○會款部分：
  1.被告這部分犯罪行為已經丙○○在偵查及審理中指述明確，並經證人蕭火生在偵
    查中證稱：「（如何知悉丙○○是以四千八百元標得﹖），是甲○○說的」及「
    約八十七年標得」（偵卷第十二頁背面至十三頁）；其在原審審理中也證稱：「
    我有參加該互助會，告訴人所提出之會單上的得標金額是我太太蕭丁○○所寫，
    我太太都是依照被告所說得標金額所寫的，告訴人並沒有標到會，但我打電話去
    給被告時，被告告訴我說告訴人已經得標了」等語（原審卷第十五至十六頁）。
    證人蕭丁○○在原審審理中也證稱：「互助會我是以蕭火生名義參加，我還是活
    會，我最後第三會（應係第四會之誤）有去標會，沒有標到，被告告訴我說是丙○○標的，我打電話去問邱女，她說她沒有標會，會單上記載得標人及標金都是
    我打電話問被告時她告訴我的」等語（原審卷第二十七頁），並有丙○○提出互
助會會單一份作為證據（其上並註明以四千八百元得標字樣－偵卷第四頁）。
  2.至於丙○○被冒標時間，據證人蕭丁○○在本院審理中供稱：「我在尾會第四會
    時，有寫盧相權的會，並有用八千元標到，但被告沒有把錢交給我，我打電話問
    他，他說是丙○○寫的」等語（本院卷第四十一頁），因此，其被冒標時間應為
    八十七年十月十日，詐得金額則為六萬零八百元（四×一五、二００＝六０、八
    ００元）
  3.被告雖稱如有冒標丙○○會款，則其餘活會會員應持丙○○的本票部分，據證人
    乙○○在本院審理中，供稱：我以前跟被告的會，習慣上得標會會員是要開本票
    ，但這次因為太相信被告，所以，有的有拿本票，有的沒有拿本票，到後來就沒
    有拿了（本院卷第四十頁），且其在審理中也僅提出「盧向權」及張秀娥的本票
    ；告訴人在原審也供稱：沒有收到盧相權的本票（原審卷第四十三頁），可見乙○○的陳述與事實相符，可以採信。因此，被告既然並非每會都會交付本票給活
    會會員，因此，本件自不能以沒有人提出丙○○的本票，就認定被告沒有冒標丙○○會行為。
(五)、綜合上述，本件已經事證明確，被告上述所辯解，是推卸責任的說詞，不足採信
    ，被告犯罪行為可以認定。
二、查被告甲○○在未載明為「標單」之空白紙張上，偽填活會會員盧相權等之姓名
    及競標利息以標取會款，依民間互助會之習慣，足以表示該名義人願出所書金額
    標取會款，依刑法第二百二十條第一項規定，該標單應係以文書論之準私文書；
    因此，被告偽造上述準私文書用以投標，致不知情之活會會員繳納會款行為，係
    犯刑法第二百十六條、第二百二十條第一項、第二百十條之行使偽造準私文書罪
    及同法第三百三十九條第一項之詐欺取財罪。其偽造署押之行為係偽造準私文書
    行為之一部，偽造準私文書之低度行為被行使之高度行為所吸收，均不另論罪。
    又被告意圖供行使而偽造「盧向權」名義本票部分，是犯刑法第二百零一條第一
    項之偽造有價證券罪，其利用不知情之人偽造「盧向權」印章及本票部分，為間
    接正犯。又其偽刻印章係偽造有價證券之階段行為，行使偽造有價證券之低度行
    為則被偽造有價證券行為所吸收，均不另論罪。被告先後多次行使偽造準私文書
    、詐欺行為，均手法相同，目的同一，所犯分別係同一罪名之罪，顯皆係基於概
    括之犯意，均應依連續犯之規定分別論以一罪。又被告所犯多次詐欺罪間，均有
    多數被害人，係一行為同時觸犯數罪名，為想像競合犯，應依刑法第五十五條之
    規定，從一重之詐欺罪處斷。被告所犯上開詐欺、行使偽造準私文書及偽造有價
    證券三罪間，有方法結果之牽連關係，應依牽連犯之規定從一重之偽造有價證券
    罪處斷。所犯冒標盧相權、蕭丁○○、乙○○會款及偽造「盧向權」本票部分，
    公訴人雖未於起訴書中及，但該未起訴部分，與起訴部分具有連續犯、牽連犯
    、想像競合犯之裁判上一罪關係，而檢察官就犯罪事實一部起訴，依刑事訴訟法
    第二百六十七條規定，其效力及於全部，本院自應就該未起訴部分一併審理，併
    此敘明。
三、原審對被告論罪科刑，固非無見，但被告並未偽造張秀娥本票及冒標其會款，原
    審認被告有犯該部分之罪，尚有未洽，被告上訴意否認犯罪，但原判決既有可議
    之處，應予撤銷改判；爰審酌被告冒用他人名義詐標會款後偽簽本票，致不知情
    之會員繳交會款，其犯行對社會經濟秩序實有不良影響，惡性非輕，念其此之前
    無不良素行，有臺灣高等法院被告全國前案紀錄表可以佐證，犯罪後已經賠償被
    害人部分金額等一情狀，量處如主文所示之刑。另被告偽造之如附表所示之本票
    （含其上「盧向權」印文），應依刑法第二百零五條規定，宣告沒收。至偽造之
    盧向權印章一枚雖未扣案，惟無證據證明業已滅失，亦依刑法第二百十九條之規
    定，宣告沒收。至其在空白標單上所偽造之「盧向權」等人名義署押，因依民間
    互助會習慣，該標單通常於開標後即行丟棄，且本件案發至今已有數年之久，該
    標單應已滅失而不存，故不為沒收之宣告（其上署押因已隨標單而滅失，故亦不
    為沒收之宣告）。
四、據證人乙○○及丙○○的陳述，被告雖尚有冒標張秀娥會款行為，並提出張秀娥
    名義之本票一張作為證據，訊之被告雖承認有交付乙○○該張本票，但堅稱的確
    有張秀娥之人，且係自行標取會款，被告並無冒標行為等語。經查；因張秀娥之
    人並未出面指認其會款有被冒標情事，且經鑑定該本票上筆跡並非被告所書寫，
    有上述鑑驗通知書可以參考，尚難以該本票存在之事實，即認定被告有冒標張秀
    娥會款行為，這部分雖未經檢察官起訴，但因證人及丙○○等人已有指述，故由
    本院予以敘明即可。
據上論結，應依刑事訴訟法第三百六十九條第一項前段、第三百六十四條、第二百九
十九條第一項前段、刑法第五十六條、第二百零一條第一項、第二百十六條、第二百
十條、第三百三十九條第一項、第五十五條、第二百零五條、二百十九條，罰金罰鍰
提高標準條例第一條前段，判決如主文。
本案經檢察官王登榮到庭執行職務。
中    華    民    國        九十一      年      四      月    二十三    日
                              臺灣高等法院高雄分院刑事第一庭
                                  審判長法官  王光照
                                        法官  黃壽燕
                                        法官  黃仁松
右正本證明與原本無異。
如不服本判決應於收受本判決後十日內向本院提出上訴書狀，其未述上訴理由者，
並得於提起上訴後十日內向本院補提理由書狀（均須按他造當事人之人數附繕本)「
切勿逕送上級法院」。
                                      書記官  呂明燕
中    華    民    國        九十一      年      四      月    二十五    日
附錄：本判決論罪科刑法條：
刑法第二百零一條第一項
意圖供行使之用，而偽造、變造公債票，公司股票或其他有價證券者，處三年以上十
年以下有期徒刑，得併科三千元以下罰金。
附表：
┌──┬────┬─────┬────────┬────────┐
│編號│ 票   號│  發 票 日│  面額（新台幣）│  發  票  人    │
├──┼────┼─────┼────────┼────────┤
│一  │ 188785 │  86.11.10│  二萬元        │  盧向權        │
└──┴────┴─────┴────────┴────────┘
                                                                      Ｈ
